臺灣高雄地方法院民事判決　　　　　　　99年度訴字第1068號
原　　　告　賴佳玲
訴訟代理人　蔡長佑律師
複代理　人　馬興平律師
被　　　告　王世文
訴訟代理人　呂郁斌律師
上列當事人間債務人異議之訴事件，本院於100年3月9日言詞辯
論終結，判決如下：
    主  文
原告之訴駁回。
訴訟費用由原告負擔。
    事實及理由
壹、程序部分
    按執行名義無確定判決同一之效力者，於執行名義成立前，
    如有債權不成立或消滅或妨礙債權人請求之事由發生，債務
    人得於強制執行程序終結前提起異議之訴，強制執行法第14
    條第2 項設有明文。又債務人異議之訴，係以排除執行名義
    之執行力為目的，是執行名義之強制執行程序，進行至執行
    名義所載債權全部達其目的時，始為終結。查本院99年度司
    執字第32758 號拍賣抵押物強制執行程序，尚在債務人即本
    件原告賴佳玲所有之不動產經查封後為鑑價拍賣之階段，復
    經本院99年度審聲字第53號裁定停止執行在案，故本件被告
    即債權人以本院98年度司拍字第2043號裁定為執行名義，且
    其上所載之債權，亦尚未因強制執行全部達其目的。是原告
    提起本件債務人異議之訴，合於前開程序規定，先予說明。
貳、實體部分
一、原告主張：被告以原告之夫蔡尚晉於民國90年間向其借款新
    臺幣（下同）200 萬元，並以蔡尚晉所有坐落高雄市○○區
    ○○段100-2 地號土地（下稱系爭土地，蔡尚晉於94年6 月
    27日將所有權移轉予李泓興，李泓興再於96年12月19日將系
    爭土地信託登記予原告）於90年5 月21日經高雄市仁武區地
    政事務所以90仁登字第045770號設定200 萬元抵押權（下稱
    系爭抵押權）予被告，又以該借款迄今尚未獲清償為由，向
    法院聲請准予拍賣抵押物裁定，持以拍賣系爭土地，然蔡尚
    晉並未向被告借款200 萬元，且系爭抵押權所擔保之債權於
    90年11月17日即已屆至，被告對蔡尚晉縱有債權存在，自應
    於蔡尚晉未死亡前，即向蔡尚晉催討，並實行抵押權，卻未
    為之，直至蔡尚晉死亡後，始於98年10月間傳真其尚有「蔡
    尚晉」簽名蓋章之本票（下稱系爭本票）向原告催討，然其
    上「蔡尚晉」簽名蓋章均非真正，且系爭本票面額僅167 萬
    元，亦非200 萬元，否認蔡尚晉有積欠被告任何債務，縱認
    蔡尚晉曾向被告借款，該借款亦已清償完畢，系爭抵押權所
    擔保之債權不存在，系爭抵押權基於從屬性應予塗銷，並依
    強制執行法第14條第2 項規定，請求撤銷本件強制執行程序
    等語。並聲明：(一)被告應將系爭土地上之系爭抵押權登記予
    以塗銷。(二)本院99年度司執字第32758 號拍賣抵押物事件之
    強制執行程序應予撤銷。
二、被告則以：原告之夫蔡尚晉於90年4 月至5 月17日間即陸續
    向被告借款多次，被告與蔡尚晉於90年5 月19日進行彙算，
    蔡尚晉共積欠被告167 萬元，蔡尚晉遂於該日簽發票面金額
    為167 萬元之系爭本票交付被告收執，預定清償日期為90年
    12月5 日，並於90年5 月21日將系爭土地設定系爭抵押權予
    被告，倘蔡尚晉未積欠被告債務，豈會無故簽發系爭本票，
    並設定系爭抵押權予被告，蔡尚晉甚且於95年3 月2 日辦理
    系爭抵押權之設定義務人變更為李泓興，倘蔡尚晉未承認本
    件債務，則於95年3 月2 日直接主張塗銷系爭抵押權即可，
    何須變更設定義務人等語，資為抗辯。並聲明：原告之訴駁
    回。
三、兩造不爭執事項：
  (一)系爭土地原為原告之夫蔡尚晉所有，蔡尚晉於90年5 月21
    日將系爭土地設定系爭抵押權予被告。
  (二)蔡尚晉於94年6 月27日將系爭土地所有權移轉予李泓興，於
    95 年3月2 日將系爭抵押權之設定義務人變更為訴外人李泓
    興，李泓興再於96年12月19日將系爭土地信託登記予原告。
  (三)被告於98年間聲請准予拍賣抵押物裁定，並持該裁定聲請拍
    賣系爭土地，由本院以99年度司執字第32758 號受理。
四、本件爭點：
  (一)系爭本票是否為蔡尚晉所簽發？蔡尚晉是否有向被告借款？
    若有，金額若干？
  (二)原告請求塗銷系爭抵押權，並請求撤銷本院99年度司執字第
    32758 號強制執行程序，有無理由？
五、得心證之理由：
  (一)系爭本票是否為蔡尚晉所簽發？蔡尚晉是否有向被告借款？
    若有，金額若干？
    1.原告之夫蔡尚晉先後向被告借款多次，經彙算後，蔡尚晉
      共積欠被告167 萬元，蔡尚晉乃於90年5 月17日簽發系爭
      本票交付被告收執，並於90年5 月21日將系爭土地設定系
      爭抵押權予被告乙節，業據證人王叔君於本院審理中具結
      後證稱：伊受僱於蔡尚晉，擔任製圖及會計工作，期間約
      1 、2 年，蔡尚晉與被告間之借貸關係均為伊經手，且係
      蔡尚晉本人跟伊說要向被告借錢週轉，被告應允後，均由
      被告拿現金給伊，或由伊自行拿存摺領取現金後，再親自
      將現金轉交給蔡尚晉，因蔡尚晉向被告借款已累積到100
      多萬元，故蔡尚晉同意將系爭土地設定抵押權予被告，並
      在伊面前開立本票為前開借款之擔保，伊始交付第4 筆借
      款予蔡尚晉，至此蔡尚晉向被告之借款已累積167 萬元，
      嗣因該張本票有破損，被告與蔡尚晉聯絡後，由蔡尚晉重
      新開立系爭本票，事後被告有告知伊此事，系爭本票之筆
      跡係蔡尚晉本人所簽發等語（詳本院卷第127 至131 頁）
      ，且經本院囑託法務部調查局鑑定之結果，系爭本票上「
      蔡尚晉」之簽名與蔡尚晉本人在前開金融機構開戶時之簽
      名筆跡筆劃特徵極相似，研判高度可能出於同一人手筆，
      此有法務部調查局99年10月25日調科貳字第09900481 230
      號鑑定書1 份在卷可稽（見本院卷第91頁）。衡情王叔君
      雖為被告之胞妹，然既經本院告知其得拒絕證言仍予具結
      ，自無甘冒偽證罪罪責追訴之風險而為虛偽陳述之理，況
      其受僱於蔡尚晉擔任會計等職務約1 、2 年，應能辨識蔡
      尚晉之親筆簽名，又核其所為之證詞，亦與前揭鑑定報告
      之結論相符，應可信為真實，再被告之郵局帳戶分別於90
      年4 月11日、16日、20日提領現金56萬1 千元、28萬、46
      萬5 千元及訴外人蔡柳之郵局帳戶於90年5 月17日提領現
      金70萬元，有被告所有之帳號00000000000000號郵政存簿
      儲金簿1 及蔡柳所有之帳號00000000000000號郵局帳戶客
      戶歷史交易清單1 份（見本院卷第153 至154 頁）可資為
      證，而前開以現金提領之金額合計為200 萬6 千元，足以
      支付蔡尚晉之借款，且提領時間均在系爭本票發票日90年
      5 月19日之前，亦與證人王淑君前開證述相符。是以，被
      告辯稱：蔡尚晉先後向伊借款多次，經彙算後，蔡尚晉共
      積欠伊167 萬元，蔡尚晉乃於90年5 月17日簽發系爭本票
      交付伊收執，並於90年5 月21日將系爭土地設定系爭抵押
      權予伊乙節，洵堪認定。
    2.再參以被告提出黃明祥簽名按捺指印之書面聲明載明：「
      本人黃明祥，證實弟弟蔡尚晉確實以土地向王世文借款16
      7 萬元，且至今確實未還其款項，其本票亦是弟弟蔡尚晉
      親筆簽名無誤」等語，此有該書面聲明1 張可資為證（見
      本院卷第47頁），及兩造不爭執之對話光碟譯文：「被告
      ：但是向我借的是蔡尚晉，不是他。原告：我知道，但重
      點是錢不是我先生花掉的，如果是他自己花掉的，我沒話
      講......」、「被告：事實這條錢是蔡尚晉跟我借的。原
      告：是他沒有錯阿，但你要問阿祥他把錢拿去哪裡，是他
      借的，這一點我知道，因為你有本票，我沒辦法否認」等
      語（見本院卷第165 背面至166 頁），觀以前開錄音譯文
      ，原告對於蔡尚晉有向被告借款乙節並不爭執。益徵，蔡
      尚晉確實有向被告借款167 萬元無訛。
  (二)原告請求塗銷系爭抵押權，並請求撤銷本院99年度司執字第
    32758 號強制執行程序，有無理由？
    1.按當事人主張有利於己之事實者，就其事實有舉證之責任
      ，民事訴訟法第277 條定有明文。又借用人應於約定期限
      內返還與借用物種類、品質、數量相同之物，民法第478
      條亦有明文，故借用人主張返還借用物之義務已因清償或
      其他原因而消滅者，對其原因負有舉證責任。本件蔡尚晉
      確有向被告借款167 萬元等情，業經本院審認如上，至原
      告主張本件借款已清償之事實，為被告所否認，則原告就
      此清償之事實，即應負舉證之責。查原告僅係主觀認為蔡
      尚晉向被告之借款已經清償，業如前述，然卻無法舉證以
      實其說，是對於原告主張本件借款業經清償乙節，尚難採
      信。
    2.按執行名義成立後，如有消滅或妨礙債權人請求之事由發
      生，債務人得於強制執行程序終結前，向執行法院對債權
      人提起異議之訴。如以裁判為執行名義時，其為異議原因
      之事實發生在前訴訟言詞辯論終結後者，亦得主張之。執
      行名義無確定判決同一之效力者，於執行名義成立前，如
      有債權不成立或消滅或妨礙債權人請求之事由發生，債務
      人亦得於強制執行程序終結前提起異議之訴，強制執行法
      第14條第1 、2 項同有明文。查蔡尚晉與被告間確有上述
      債權債務關係存在，且該部分應屬系爭抵押權所擔保之債
      權，業經本院審認如上，則原告以：抵押權為擔保物權，
      具有從屬性，倘無所擔保之債權存在，抵押權即無由成立
      為由，請求被告應將該抵押權設定予以塗銷，即屬無據，
      又蔡尚晉因積欠被告167 萬元，而設定系爭抵押權予被告
      ，則系爭拍賣抵押物裁定並無債權不成立或消滅或妨礙債
      權人請求之事由發生，則原告依強制執行法第14條之規定
      請求撤銷本院99年度司執字第32758 號拍賣抵押物強制執
      行事件所為之強制執行程序，亦屬無據。
六、綜上所述，本件蔡尚晉確有向被告借款167 萬元，則原告主
    張本件系爭抵押權，已因違反抵押權之從屬性而無效，併訴
    請被告應將原告所有系爭土地，於90年5 月21日經高雄市仁
    武地政事務所為仁登字第045770號，200 萬元之一般抵押權
    登記予以塗銷，暨本院99年度司執字第32758 號拍賣抵押物
    強制執行事件所為之強制執行程序應予撤銷，均屬無據，不
    應准許。
七、據上論結，本件原告之訴為無理由，依民事訴訟法第78條，
    判決如主文。
中    華    民    國    100   年    3     月    30    日
                  民事第三庭  法  官  洪能超
以上正本係照原本作成。
如對本判決上訴，須於判決送達後20日內向本院提出上訴狀。如
委任律師提起上訴者，應一併繳納上訴審裁判費。
中    華    民    國    100   年    3     月    30    日
                              書記官  火秋予